---
title: 'Estudo de Caso 3 - Comparação de desempenho de duas configurações de um algoritmo de otimização'
author: "Ana Júlia de Lima Martins, Antônio Carlos da Anunciação, Melchior Augusto Syrio de Melo"
date: "16 de dezembro de 2024"
output:
  pdf_document:
    fig_caption: yes
  html_document:
    df_print: paged
---

```{r setup,results='hide',warning=FALSE,echo=FALSE}
# A few initial definitions just to make sure all required packages are installed. Change as needed.
# NOTE: It may echo some weird messages to the PDF on the first compile (package installation messages). Run twice and the problem will (hopefully) go away.
if (!require(ggplot2, quietly = TRUE)){
      install.packages("ggplot2")
      }
if (!require(devtools, quietly = TRUE)){
      install.packages("devtools")
      }
 if (!require(broom, quietly = TRUE)){
       devtools::install_github("dgrtwo/broom")
      }
# if (!require(GGally, quietly = TRUE)){
#       install.packages("GGally")
#       }
if (!require(dplyr, quietly = TRUE)){
      install.packages("dplyr")
}
if (!require(reshape2, quietly = TRUE)){
      install.packages("reshape2")
}
if (!require(multcomp, quietly = TRUE)){
      install.packages("multcomp")
}
```
## Resumo

Este relatório descreve uma análise estatística do desempenho de duas configurações distintas de um algoritmo de otimização baseado em evolução diferencial (DE). Neste experimento, aplicou-se um Experimento Completamente Aleatorizado com Blocos (RCBD) com o intuito de avaliar o desempenho das duas configurações em diferentes instâncias do problema. A análise teve como objetivo identificar se há diferenças estatisticamente significativas no desempenho médio das configurações, determinando qual delas apresenta o melhor desempenho médio e avaliando a magnitude das diferenças encontradas. Os resultados são apresentados no contexto das questões técnicas de interesse, proporcionando recomendações baseadas nos achados experimentais.

## 1. Design do Experimento

A análise será conduzida a partir de um Experimento Completamente Aleatorizado com Blocos (RCBD), em que as instâncias do algoritmo são consideradas os blocos, e as configurações do algoritmo representam os tratamentos (níveis do fator de interesse). O objetivo é verificar se há diferenças estatisticamente significativas no desempenho médio entre as configurações do algoritmo, levando em conta a variabilidade atribuída às instâncias (blocos).

## 1.1. Hipótese

Para esse experimento, estamos interessados em investigar se há alguma diferença no desempenho médio do algoritmo quando equipado com diferentes configurações, para a classe de problemas de interesse. Portanto, para realizar a análise estatística, estabelecemos as seguintes hipóteses:

- **Hipótese Nula (\(H_0\))**: Não há diferença no desempenho médio entre as configurações, isto é, não existe diferença no tamanho dos efeitos $\tau_i$.

$$\begin{cases} H_0: \tau_i = 0, \ \forall i \in \{1,2,...,a\}\end{cases}$$

- **Hipótese Alternativa (\(H_a\))**: Existe pelo menos uma configuração que apresenta um efeito significativamente diferente de zero, ou seja, com um desempenho superior.

$$\begin{cases} H_1: \exists \ \tau_i \neq 0 \end{cases}$$

Se decidirmos pela rejeição da hipótese nula e as premissas do teste forem validadas, precisaremos determinar qual configuração em termos de desempenho médio. Para responder a essa pergunta, pode-se realizar uma comparação todos contra todos, utilizando o teste de Tukey devido a sua sensibilidade superior ao fazer esse tipo de comparação.

## 1.2. Tamanho amostral

```{r repeticoes,message=FALSE}

```

### 2. Descrição do conjunto de dados

Os dados utilizados neste estudo são referentes aos preços de fechamento de cinco ações, extraídos de um arquivo CSV. Cada arquivo contém 36 linhas e 5 colunas, onde:

- Cada linha representa o preço de fechamento mensal das ações, com a linha 1 correspondendo ao mês mais recente e a linha 36 ao mês mais distante.
- Cada coluna representa uma das cinco ações analisadas.
- O conteúdo da posição (i, j) refere-se ao preço de fechamento da ação j no mês i.

Com base nesse conjunto de dados, foi calculado o retorno mensal de cada ação utilizando a fórmula:

\[
\text{Retorno} = \frac{\text{Preço no mês atual} - \text{Preço no mês anterior}}{\text{Preço no mês anterior}}
\]

O primeiro mês de cada coluna foi descartado, pois não há um valor anterior para o cálculo do retorno. O processo resultou em uma tabela com os retornos mensais das cinco ações.


```{r loaddata,message=FALSE}
# Lê o arquivo CSV com os preços de fechamento das ações
precos <- read.csv("DadosAcoesGrupoH.csv", header=FALSE)
colnames(precos) <- paste0("Acao_", 1:5)

# Calcula o retorno mensal de cada ação
# Retorno mensal = (Preço atual - Preço anterior) / Preço anterior
retornos <- precos
for (j in 1:ncol(precos)) {
  for (i in 1:(nrow(precos)-1)) {
    retornos[i, j] <- ((precos[i, j] - precos[i+1, j])) / precos[i+1, j]
  }
}

# Remove a ultima linha, referente ao primeiro mês
retornos <- retornos[-36, ]

# Transforma os dados para visualização
retornos_melt <- melt(retornos, variable.name = "Acoes", value.name = "Retorno")
```


## 3. Análise Exploratória

Antes de realizar os testes de hipótese, foi realizada uma análise exploratória para obter uma visão geral dos dados. A Figura @ref(fig:boxplot) fornece um boxplot para comparar as distribuições dos retornos das ações.

```{r boxplot,fig.width=8,echo=TRUE,message=FALSE,fig.cap="Retorno das Ações (dados originais + boxplots)"}

# Boxplot dos retornos
ggplot(retornos_melt,
       aes(x = Acoes, y = Retorno, fill = Acoes)) +
    geom_boxplot() +
    geom_point() +
    ggtitle("Retorno das Ações",
            "(dados originais + boxplots)") +
    theme(legend.position = "none")
```

A análise gráfica indica que a Ação 1 aparenta apresentar o maior retorno médio entre as ações analisadas.


## 4. Análise Estatística

Para validar nossas observações iniciais, realizamos um teste ANOVA para avaliar as diferenças nos retornos das ações.

```{r fitmodel,results='hold'}
retornos_melt$Acoes <- as.factor(retornos_melt$Acoes)
model <- aov(Retorno ~ Acoes, data = retornos_melt)
summary(model)
```

Como resultado do teste, obteve-se uma estatística F = 34,45 e um p-valor < 2e-16. 

Diante do resultado do teste ANOVA, podemos rejeitar, com nível de significância $\alpha = 0,05$, a hipótese nula de que as médias de retorno das cinco ações são iguais.

Esse resultado indica que nem todas as ações têm retornos médios semelhantes e, para identificar quais ações possuem maior retorno médio, realizamos um teste de Tukey. Os resultados do teste de Turkey são mostrados na Figura @ref{fig:turkey}.


```{r turkey,results='hold',fig.width=8,echo=TRUE,message=FALSE,fig.cap="Comparações múltiplas - Turkey"}
# Comparações múltiplas
library(multcomp)

mc1    <- glht(model, 
               linfct = mcp(Acoes = "Tukey"))
summary(mc1)
mc1_CI <- confint(mc1, level = 0.95)

par(mar = c(5, 10, 4, 2)) # margens
plot(mc1_CI, 
     xlab       = "Retornos",
     cex.axis   = 1.2,
     cex        = 2,
     main = "Comparações Múltiplas - Tukey")
```

As comparações mais significativas são entre a Ação 2 e as Ações 1, 3, 4 e 5, todas com p-valor < 0,001, indicando que essas ações têm médias de retorno significativamente diferentes. As Ações 1, 3, 4 e 5, por sua vez, apresentam pelo menos uma diferença não significativa quando comparadas entre si.

Confirmando a suspeita inicial, o teste de Tukey indica que a Ação 2 tem o maior retorno médio entre as ações analisadas, visto que as comparações entre a Ação 2 e as outras ações todas mostram diferenças significativas.

### 5. Verificação das Premissas do Modelo
The assumptions of your test should also be validated, and possible effects of violations should also be explored.
```{r shapiro,fig.width=8,echo=TRUE,message=FALSE, fig.cap = "Teste de Shapiro-Wilk"}
# Check normality
shapiro.test(retornos_melt)

library(car)
# png(filename = "../figs/paperqq.png",
#     width = 600, height = 600, 
#     bg = "transparent")

qqPlot(retornos_melt, 
       pch = 16, 
       lwd = 3, 
       cex = 2, 
       las = 1)
# dev.off()

```

# Check homoscedasticity
fligner.test(Retorno ~ Acoes,
             data = retornos_melt)

# png(filename = "../figs/papervar.png",
#     width = 600, height = 600, 
#     bg = "transparent")
plot(x    = my.model$fitted.values,
     y    = my.model$residuals,
     cex  = 2,
     las  = 1,
     pch  = 16,
     xlab = "Fitted values",
     ylab = "Residuals")
grid(nx = NULL, ny = NULL, 
     lwd = 2, col = "#44444422")
# dev.off()
```

### 6. Conclusões e Recomendações
The discussion of your results, and the scientific/technical meaning of the effects detected, should be placed here. Always be sure to tie your results back to the original question of interest!

### 7. Atividades Específicas

- Ana Julia: Design do experimento, análise estatística, análise exploratória e descrição do conjunto de dados (redação e código) 
- Antônio: 
- Melchior: